行　政　法　院　判　決　　　　　　　　　　　　　　八十七年度判字第七九四號
　　原　　　告　日商．王子油化合成紙股份有限公司
　　代　表　人　甲○○○
　　訴訟代理人　陳長文律師
　　　　　　　　馮博生律師
　　複 代理 人　林宗宏
　　被　　　告　經濟部中央標準局
右當事人間因發明專利異議事件，原告不服行政院中華民國八十六年五月二十四日台
八六訴字第二一○三一號再訴願決定，提起行政訴訟。本院判決如左︰
　　主  文
原告之訴駁回。
　　事  實
緣本件關係人南亞塑膠工業股份有限公司於民國八十二年四月十七日以其「聚丙烯（
PP）珠光合成紙之製造方法」，向被告申請發明專利，經編為第00000000號
審查、再審查，准予專利。公告期間，原告以本案有違專利法第二十條第二項規定，
檢附公開在先之歐洲專利第0000000Ａ一號（以下稱引證一）、美國專利第0
000000號（以下稱引證二）、第0000000號（以下稱引證三）、第00
00000號（以下稱引證四）及第0000000號（以下稱引證五），對之提起
異議。案經被告審查，為「本案異議不成立。」之審定，發給八十五年三月九日台專
（判）○二○一五字第一○八四六四號專利異議審定書。原告不服，循序提起行政訴
訟。茲摘兩造訴辯意旨於次：
原告起訴意旨及補充理由略謂：一、被異議案之申請項中所載之發明顯然至少可運用
異議證據一（EP439049A 號歐洲專利，即引證一）而為熟習該項技術者所能輕易完成
：專利法第五十六條第三項前段明文規定，發明專利權範圍，以說明書所載之申請專
利範圍為準。而被異議案之申請專利範圍中所載之發明，至少可運用異議證據一（EP
439049A號歐洲專利）而輕易完成。以下詳細說明二者之相同處以明證之。
┌──────────┬─────────────────────┬──┐
│被異議案之申請專利範│EP439049Ａ號歐洲專利之實施例一            │比較│
├──────────┼─────────────────────┼──┤
│圍第一項            │（見其英文說明書第６頁第１至行）        │    │
├──────────┼─────────────────────┼──┤
│（全文抄錄）        │                                          │    │
├──────────┼─────────────────────┼──┤
│一種聚丙烯珠光合成紙│見第2至6行:組合物Ａ包含聚丙烯樹脂(熱融│    │
├──────────┼─────────────────────┼──┤
│之製造方法，其特徵在│熔流動數，即MFI=4)， 組合物Ｂ包含幹聚丙 │    │
├──────────┼─────────────────────┼──┤
│於聚丙烯樹脂（熱融熔│烯樹脂(MFI=0.8)，組合物Ｃ包含聚丙烯樹 │    │
├──────────┼─────────────────────┼──┤
│流動數２－６）100PHR│脂(MFI=4)。 在被異議案之申請專利範圍第１項│    │
├──────────┼─────────────────────┼──┤
│(每百分樹脂)及或丙烯│中，聚丙烯樹脂之量載為100PHR，係因做為其化│完全│
├──────────┼─────────────────────┤一致│
│＼乙烯共聚合物樹脂０│成分量之基準之故，因此上述組合物Ａ、Ｂ及Ｃ│    │
├──────────┼─────────────────────┤    │
│－PHR，           │中之聚丙烯樹脂含量均可換算成100PHR。  　　│    │
├──────────┼─────────────────────┼──┤
│                    │因此，在聚丙烯樹脂之含量上與被異議案完全一│    │
├──────────┼─────────────────────┼──┤
│                    │致。                                      │    │
├──────────┼─────────────────────┼──┤
│                    │丙烯＼乙烯共聚合物樹脂之含量為○，與被異議│    │
├──────────┼─────────────────────┼──┤
│                    │案之下限亦完全一致。                      │    │
├──────────┼─────────────────────┼──┤
│高、低密度聚乙烯樹脂│組合物Ａ及Ｃ中之聚乙烯樹脂之含量為○，與被│    │
├──────────┼─────────────────────┼──┤
│（MFI=0.3-40）0-20  │異議案之下限一致。組合物Ｂ之聚乙烯樹脂之含│    │
├──────────┼─────────────────────┼──┤
│PHR，               │量為１０。換算成PHR 亦在被異議案之範圍內。│    │
├──────────┼─────────────────────┼──┤
│                    │因此，在聚乙烯樹脂之含量上與被異議案完全一│完全│
├──────────┼─────────────────────┤一致│
│                    │致。                                      │    │
├──────────┼─────────────────────┼──┤
│選自碳酸鈣、滑石粉、│組合物Ａ、Ｂ及Ｃ各包含３、１０及３的碳│完全│
├──────────┼─────────────────────┤一致│
│雲母、黏土類之一種以│酸鈣。該含量換算成PHR 亦在被異議案之範圍內│    │
├──────────┼─────────────────────┤    │
│上之無機填充劑 0-35 │。　　                                    │    │
├──────────┼─────────────────────┼──┤
│PHR，               │因此，在無機填充劑之含量上與被異議案完全一│    │
├──────────┼─────────────────────┼──┤
│                    │致。                                      │    │
├──────────┼─────────────────────┼──┤
│抗靜電劑0-5PHR，    │抗靜電劑之含量為○，與被異議案之下限一致。│完全│
├──────────┼─────────────────────┤一致│
│                    │此外，被異議案中抗靜電劑之含量下限為○，可│    │
├──────────┼─────────────────────┤    │
│                    │見其為任意之成分，非發明之特徵所在。      │    │
├──────────┼─────────────────────┼──┤
│滑劑0-5 PHR，       │滑劑之含量為○，與被異議案之下限一致。    │完全│
├──────────┼─────────────────────┤一致│
│                    │此外，被異議案中滑劑之含量下限為○，可見其│    │
├──────────┼─────────────────────┤    │
│                    │為任意之成分，非發明之特徵所在。          │    │
├──────────┼─────────────────────┼──┤
│及著色劑、表面耐磨劑│著色劑、表面耐磨劑、表面吸水劑等均係用於調│完全│
├──────────┼─────────────────────┤一致│
│、表面吸水劑配合而成│整紙質之添加劑，非發明之特徵所在。        │    │
├──────────┼─────────────────────┼──┤
│的組合物，          │此外，被異議案甚至未規定其含量，更可見其為│    │
├──────────┼─────────────────────┼──┤
│                    │任意之成分，非發明之特徵所在。            │    │
├──────────┼─────────────────────┼──┤
│經予混鍊入 200-250℃│見第７至８行；混鍊之後用250℃ 的壓出機從一│完全│
├──────────┼─────────────────────┤一致│
│壓出機，經三層共擠壓│模同時擠壓出上述３層。                    │    │
├──────────┼─────────────────────┼──┤
│，由Ｔ模擠壓出，    │因此，在操作條件及操作步驟上與被異議案完全│    │
├──────────┼─────────────────────┼──┤
│                    │一致。                                    │    │
├──────────┼─────────────────────┼──┤
│並經 -℃冷卻輪冷│見第９行：將積層物冷卻到℃。            │    │
├──────────┼─────────────────────┼──┤
│卻成形，            │而在被異議案中之－℃係冷卻輪溫度，而異│大部│
├──────────┼─────────────────────┤分相│
│                    │議證據一之℃為積層物溫度。              │同  │
├──────────┼─────────────────────┼──┤
│其後經雙軸延伸機，先│見第１０行：加熱到145℃，縱向延伸５倍。     │大部│
├──────────┼─────────────────────┤分相│
│予於 120-135℃下縱向│因此，在縱向延伸倍數上與被異議案完全一致，│同  │
├──────────┼─────────────────────┤    │
│延伸２－６倍，並予回│而在縱向延伸溫度上與被異議案有１０℃之溫度差│    │
├──────────┼─────────────────────┤    │
│火冷卻，            │。                                        │    │
├──────────┼─────────────────────┼──┤
│再送入溫度設定在160-│見第行：加熱到165℃，橫向延伸8.5倍。    │完全│
├──────────┼─────────────────────┤一致│
│185℃ 下作橫向5-12倍│因此，在橫向延伸倍數及延伸溫度上均與被異議│    │
├──────────┼─────────────────────┤    │
│延伸，並予回火冷卻，│案完全一致。                              │    │
├──────────┼─────────────────────┼──┤
│其經電暈處理，再經表│此等處理均為調整紙的表面的性質的一般加工處│完全│
├──────────┼─────────────────────┤一致│
│面著色或改質塗佈處理│理，並非發明之特徵所在。                  │    │
├──────────┼─────────────────────┤    │
│，又經捲取而成者。  │                                          │    │
└──────────┴─────────────────────┴──┘
如右表所示，被異議案之申請專利範圍第１項之相異處僅在於冷卻溫度、及縱向
延伸溫度二點。在冷卻溫度方面，被異議案中所載之冷卻溫度為冷卻輪之溫度，而異
議證據一所載之溫度為積層物（LAMINATE）之溫度。而冷卻輪之目的既在於使積層物
冷卻，其溫度必然比積層物低，故二者之數值無法直接比較。但依被異議案說明書第
７頁第行與第８頁第５行所載，在被異議案中，積層物之冷卻溫度為至℃，即
，被異議案之申請專利範圍第１項所載之至℃之冷卻輪溫度，實質上相當於至
℃之積層物溫度。而該溫度與異議證據一之實施例一之積層物之冷卻溫度（ ℃）
一致。因此，被異議案只是將實質上同一的積層物冷卻溫度改以冷卻輪溫度表示而已
，實難謂為有進步性。再者，異議證據三（美國專利第0000000 號，即引證二）之第
３欄第至行揭示冷卻輪之溫度可為0至130℃，更可輔證被異議案將冷卻輪溫度限
定於25至40℃之記載並不具進步性。在縱向延伸溫度方面，被異議案之縱向延伸溫度
上限135℃與異議證據一之實施例一之145℃之間僅有１０℃之溫度差。但是被異議案中
並未有任何記載（如比較例等）顯示該１０℃之溫度差上具有任何進步性。相反地，被
異議案之說明書第５頁第２行記載其縱向延伸溫度為120 至140℃， 與申請專利範圍
所載（即135℃）更有５℃ 之差異，可見連被異議案亦認為些微的溫度差並不會造成
效果上的差異。再者，上述異議證據三之第３欄第至行揭示其縱向延伸溫度可為
40至170℃ ，較佳為70至150℃， 更可輔證被異議案將縱向延伸溫度限定於120至135
℃之記載並不具進步性。綜而言之，被異議案之申請專利範圍第１項與異議證據一之
實施例一在經前表之比較後可知，二者除了冷卻溫度實質上相同且縱向延伸溫度上有
１０℃之溫度差之外，並無其他相異之處。而被異議案既未證明該１０℃之些微溫度差非
屬易於完成者，自難認為被異議案之申請專利範圍第１項所載之發明具有進步性。二
、被告審定異議不成立之理由顯與事實相違：被告在異議不成立之審定理由(三)中謂以
「異議證據一至五並未揭露有相同於本案製法之含量、調配步驟與秩序」。對於異議
證據與被異議究有何等差別未詳加明。對此，原告已如前表所示將被異議案之申請
專利範圍第１項及異議證據一之實施例一詳細分解比較，充分地證明二者之含量、調
配步驟及秩序並無相異之處。因此，被告之此一審定理由顯與事實相違。被告在異議
不成立之審定理由(三)中又謂以「本案在縱向延伸之溫度120-135℃及冷卻溫度為20-45
℃，亦與前揭異議證據有所不同」。但查如上所述，此等些微的溫度差並不具進步性
，其理甚明。再者，若只是溫度上「有所不同」，或可謂為被異議案具有專利法第二
十條第一項第一款所規定之「新穎性」即是否相同，但若要判斷「進步性」之存否，
則不僅要「有所不同」，更應根據專利法第二十條第二項之規定，證明其「非能輕易
完成」。惟在被異議案中，並無任何證據或記載顯示縱向延伸溫度上之１０℃之些微差
距係屬非能輕易完成者。被告之此一理由亦顯與事實相違。又該等縱向延伸溫度及冷
卻輪溫度已揭示於引證二中，孰習相關技藝者適當地選擇其所使用之溫度之範圍而規
定於申請專利範圍中，實難謂為具有進步性。被告在異議不成立之審定理由(三)中又謂
以「本案製程之各步驟係配合數值限定可克服習知技藝存在的缺失」。但如前表所示
，相對於異議證據一之實施例一，被異議案中可稱為「數值限定」者，僅「冷卻溫度
」及「縱向延伸溫度」而已。但此一些微之溫度差距究竟克服了習知技藝中之何等缺
失，並未載於被異議案之說明書中，被告亦未予以說明。此一理由亦顯缺乏根據。三
、經濟部決定訴願駁回之理由顯與事實相違經濟部除復述中央標準局之上述理由之外
，另提出以下理由。經濟部在其訴願決定書中謂以「在組成份、含量方面，系爭案使
用含有低密度聚乙烯，而異議證據一為使用含高密度聚乙烯，顯見二者具有不的組成
份含量」。但查被異議案之申請專利範圍清楚地記載「高、低密度聚乙烯」，而非僅
「低密度聚乙烯」，且其含量之下限為○。而如前表所示，異議證據一使用高密度
聚乙烯，包含於「高、低密度聚乙烯」之範圍內。即使退萬步言，假設異議證據一不
含聚乙烯，其仍與○之含量下限一致，包含於被異議案之申請專利範圍第一項之內
。因此，經濟部之此一理由顯與事實相違。經濟部在其訴願決定書中又謂以「系爭案
與異議證據一如所述，具有不同之組成份、含量，而具有不同之冷卻溫度及延伸溫度
．．．因此，系爭案在冷卻溫度與縱向延伸溫度與異議證據一不同係具有實質意義」
。但如前表所示，被異議案與異議證據一在組成份及含量上並無相異之處。該理由之
前提即與事實相違。亦無任何證據或記載顯示縱向延伸溫度上之１０℃之些微差距係屬
非能輕易完成者，經濟部之此一理由亦顯與事實相違。經濟部在其訴願決定書中又謂
以「系爭案係由組合習知個別步驟，配合數值限定條件下，克服習知技藝存在之缺失
（大量添加無機填充劑）及可以製出0.03mm之薄膜，以至1.0mm 板片」。但如上所述
，相對於異議證據一之實施例一，被異議案中可稱為「數值限定」者，僅「冷卻溫度
」及「縱向延伸溫度」而已。但並無任何證據顯示此一些微之溫度差係克服無機填充
劑之大量添加之問題之原因。再退萬步言，被異議案之申請專利範圍第一項中，無機
填充劑之含量為○至 PHR，該範圍與異議證據一之實施例一至九（詳見其英文說明
書第８頁之表１）之３至WT% 大致一致。因此，在先前技術中，無機填充劑之大量
添加並未造成任何問題。又，被異議案之實施例一、二、三及四中各添加了 15PHR、
20PHR、10PHR 及10 PHR 之碳酸鈣做為無機填充劑，此等添加量與異議證據一相較之
下，亦無明顯之差異。更有甚者，被異議案之申請專利範圍中規定該無機填充劑之含
量下限為○，顯見對被異議案而言，該無機填充劑為一任意之成分，而非欲克服之
缺失。關於合成紙之厚度，如被異議案之中文說明書第５頁第至行所示，被異議
案所能製造者僅止於0.3mm 之厚度，而要製造厚度逾此之板片，必須積層貼合多張合
成紙，始有可能製出厚1.0mm之板片。因此，如被異議案之申請人所自認者，厚1.0mm
之板片並非因所謂「數值限定」之功效，而係「積層貼合多張合成紙」所得實現。故
此一理由亦顯與事實相違。四、行政院決定再訴願駁回之理由顯與事實相違：行政院
在其再訴願決定書中略以「本案專利說明書（第三頁）已揭示低密度聚乙烯之使用，
所訴本案未使用低密度乙烯云云，並非事實」。但查異議之標的係為被異議案之申請
專利範圍，非其詳細說明部分。而被異議案之申請專利範圍清楚地記載「高、低密度
聚乙烯」，而非「低密度聚乙烯」，且其含量之下限為○。而如前表所示，異議證
據一使用高密度聚乙烯，包含於「高、低密度聚乙烯」之範圍內。即使退萬步言，假
設異議證據一不含聚乙烯，其亦與○之含量下限一致，包含於被異議案之申請專利
範圍第１項之內。行政院在其再訴願決定書中又謂以「本案專利說明書第七頁第十行
載明：三層共押出方式經T-Die 押出，經冷凝輪於二十五至四十度溫度範圍下，將PP
（sheet） 冷卻成型。第七頁第十五行載明：經溫度設定於二○○至二六○度下之押
出機於縱向延伸後之聚丙烯板作上下層增層、淋膜後再冷卻至六十至七十度，而引證
一所揭示冷卻成型溫度為六十度」。但異議之標的係為被異議案之申請專利範圍，因
此被異議案之實施例與異議證據一之比較並無意義。即使設為有意義，誠如行政院所
述，異議證據一所揭示冷卻成型溫度為六十度，而被異議案之專利說明書第七頁第十
行所載明之冷卻溫度為六十至七十度，二者一致。因此，行政院所稱「二者明顯具有
不同之調配步驟、秩序及冷卻溫度」乙節，顯與事實相違。行政院在其再訴願決定書
中又略以「被異議案可克服習知技藝存在之無法大量添加無機填充劑之缺失」。但查
被異議案之申請專利範圍第一項中，無機填充劑之含量為０至PHR ，該範圍與異議
證據一之實施例一至九之３至wt% 大致一致。因此，在先前技術中，無機填充劑之
大量添加並未造成任何問題。又，被異議案之實施例一、二、三及四中各添加了15PH
R、20PHR、10PHR 及10PHR 之碳酸鈣做為無機填充劑，此等添加量與異議證據一相較
之下，亦無明顯之差異。更有甚者，被異議案之申請專利範圍中規定該無機填充劑之
含量下限為○，顯見對被異議案而言，該無機填充劑為一任意之成分，而非欲克服
之缺失。五、被異議案之申請專利範圍第二至五項亦不具進步性，依法不應准予專利
。查原告已於異議理由書中援引大量證據充分證明被異議案之申請專利範圍第二至五
項亦不具進步性，依法應不准予專利。對於原告之主張，被告、經濟部及行政院均未
提示相反之理由，故原告於此引用異議理由書中之理由及證據。六、被告答辯理由一
之見解或可適用於被異議案之「發明說明」部分，但對於異議之標的，即「申請專利
範圍」而言，完全與事實不符。被告似對異議之標的有所誤認。被告之是項答辯理由
若予以採用，則爾後之專利異議案之成立與否將以「發明說明」為準，至於「申請專
利範圍」是否及於先前技術，將非為所問，此舉恐違反專利法之規定及法理。再被異
議案之申請專利範圍中，其丙烯＼乙烯共聚合物樹脂、高、低密度聚乙烯、無機填充
劑的含量下限均為零，顯見該等成分均為可有可無之任意成分。其既為可有可無之任
意成分，自然不能據以主張其為專利之特徵所在。被告於答辯理由二中稱：「被異議
案含有乙烯（二種不同來源：（ａ） 丙烯＼乙烯聚合物。（ｂ）高低、密度聚乙烯）
， 而歐洲專利則不含乙烯成分」。但查如上所述，被異議案之「申請專利範圍」中，
乙烯成分（即被告所指之（ａ）及（ｂ）之含量之下限顯然為零，因此，其申請專利
之範圍亦及於不含有乙烯成分之情形，實屬不爭之事實。若要謂被異議案含有乙烯成
分，則必須界定其不為零之下限，豈可一方面要求其專利權及於不含乙烯成分（即下
限為零）之部分，同時又主張其與不含乙烯成分之歐洲專利不同﹖再「歐洲專利則不
含乙烯成分」之主張，又與事實不符。該歐洲專利之實施例一之第３至４行清楚地記
載：「5% of high-density polyethylene」（中譯文：5% 高密度聚乙烯），其含量
亦在被異議案之申請專利範圍內。是故，該歐洲專利顯然包含乙烯成分，被告答辯理
由二顯與事實相違，應不予採用。被告於答辯理由三中稱：「原告認為加工溫差５℃
不會造成效果上之差異，然而對組成成分之下限卻認為有很大差異，此為不相同及矛
盾之處」云云。但查「加工溫差５℃不會造成效果上之差異」乙節，並非原告之主張
，而係被異議案申請人本身之主張，被告顯有所誤解。再原告從未主張組成成分之下
限有很大差異。被異議案對於其所謂數值限定所克服之問題點或困難性，並未提出任
何數據以為證明。在冷卻溫度方面，被異議案之申請專利範圍係記載「至℃冷卻
輪」溫度，而異議證據一之實施例一係記載「積層物（LAMINATE）溫度為℃」，其
表現方式不同，故有不同之數值，但實質上一致，被異議案只是將實質上同一的積層
物冷卻溫度改以冷卻溫度表示而已，實難謂為有進步性。七、被異議案之申請專利範
圍中所載之發明，不但可運用異議證據一輕易完成，亦可運用異議證據三（美國專利
第3,773,608 號，即引證二）而為熟習該項技術者所能輕易完成，其相同處如下：
┌──────────┬───────────────────┬────┐
│被異議案之申請專利範│美國專利第3,773,608號                 │比較結果│
├──────────┼───────────────────┼────┤
│圍第一項            │                                      │        │
├──────────┼───────────────────┼────┤
│Ａ、一種聚丙烯珠光合│見第１欄第行至第２欄第９行：包含至少│完全一致│
├──────────┼───────────────────┼────┤
│成紙之製造方法，其特│５重量聚丙烯樹脂或丙烯＼乙烯共聚合物│        │
├──────────┼───────────────────┼────┤
│徵在於聚丙烯樹脂（熱│樹脂，５至重量聚乙烯樹脂及５至重│        │
├──────────┼───────────────────┼────┤
│融熔流動數2-6)100PHR│量之無機填充劑。                    │        │
├──────────┼───────────────────┼────┤
│（每百分樹脂）及或丙│由於異議證據三之含量係以重量為單位，│        │
├──────────┼───────────────────┼────┤
│烯＼乙烯共聚合物樹脂│以下茲將之換算成PHR，以利與被異議案比 │        │
├──────────┼───────────────────┼────┤
│0-30 PHR，高、低密度│較：                                  │        │
├──────────┼───────────────────┼────┤
│聚乙烯樹脂（MFI=0.3-│上述組成中，若聚乙烯之含量為５重量且│        │
├──────────┼───────────────────┼────┤
│40)0-20PHR，選自碳酸│無機填充劑之含量為５重量，則聚丙烯樹│        │
├──────────┼───────────────────┼────┤
│鈣、滑石粉、雲母、黏│脂之含量為90重量。若如被異議案般以聚│        │
├──────────┼───────────────────┼────┤
│土類之一種以上之無機│丙烯樹脂為100PHR，則在換算之後，聚乙烯│        │
├──────────┼───────────────────┼────┤
│填充劑0-35PHR       │之含量約為5.6PHR，無機填充劑之含量約為│        │
├──────────┼───────────────────┼────┤
│                    │5.6PHR，恰落於被異議案之申請專利範圍內│        │
├──────────┼───────────────────┼────┤
│                    │。                                    │        │
├──────────┼───────────────────┼────┤
│Ｂ、抗靜電劑0-5PHR，│抗靜電劑之含量為○，與被異議案之下限一│完全一致│
├──────────┼───────────────────┼────┤
│                    │致。                                  │        │
├──────────┼───────────────────┼────┤
│                    │此外，被異議案中抗靜電劑之含量下限為○│        │
├──────────┼───────────────────┼────┤
│                    │，可見其為任意之成分，非發明之特徵所在│        │
├──────────┼───────────────────┼────┤
│                    │。                                    │        │
├──────────┼───────────────────┼────┤
│Ｃ、滑劑0-5PHR，    │滑劑之含量為○，與被異議案之下限一致。│完全一致│
├──────────┼───────────────────┼────┤
│                    │此外，被異議案中滑劑之含量下限為○，可│        │
├──────────┼───────────────────┼────┤
│                    │見其為任意之成分，非發明之特徵所在。  │        │
├──────────┼───────────────────┼────┤
│及著色劑、表面耐磨劑│著色劑、表面耐磨劑、表面吸水劑等均係用│完全一致│
├──────────┼───────────────────┼────┤
│、表面吸水劑配合而成│於調整紙質之添加劑，非發明之特徵所在。│        │
├──────────┼───────────────────┼────┤
│的組合物，          │此外，被異議案甚至未規定其含量，更可見│        │
├──────────┼───────────────────┼────┤
│                    │其為任意之成分，非發明之特徵所在。    │        │
├──────────┼───────────────────┼────┤
│Ｄ、經予混鍊入 200－│見第３欄第至第行：於 200-350℃下融│大部分相│
├──────────┼───────────────────┤        │
│250℃壓出機 ，經三層│熔後由壓出機擠壓出。                  │同      │
├──────────┼───────────────────┼────┤
│共擠壓，由Ｔ模擠壓出│異議證據三雖未具體揭示其共壓出之層數為│        │
├──────────┼───────────────────┼────┤
│，                  │三層，但有揭示積層之步驟，而所謂三層共│        │
├──────────┼───────────────────┼────┤
│                    │擠壓為業界習知之常識，亦見於異議證據一│        │
├──────────┼───────────────────┼────┤
│                    │中，故難謂其有進步性。                │        │
├──────────┼───────────────────┼────┤
│Ｅ、並經－℃冷卻│見第３欄第至行：將擠壓出之薄膜用0-│完全一致│
├──────────┼───────────────────┼────┤
│輪冷卻成形，        │130℃下之冷卻輪冷卻。                 │        │
├──────────┼───────────────────┼────┤
│Ｆ、其後經雙軸延伸機│見第４欄第至行：於40-170℃下縱向延│完全一致│
├──────────┼───────────────────┼────┤
│，先予於120-135℃ 下│伸４－６倍。                          │        │
├──────────┼───────────────────┼────┤
│縱向延伸２－６倍，並│                                      │        │
├──────────┼───────────────────┼────┤
│予回火冷卻，        │                                      │        │
├──────────┼───────────────────┼────┤
│Ｇ、再送入溫度設定在│見第４欄第至行：於比縱向延伸溫度高│完全一致│
├──────────┼───────────────────┼────┤
│160-185℃下作橫向５-│且低於220℃之溫度下，橫向延伸５-７倍。│        │
├──────────┼───────────────────┼────┤
│倍延伸，並予回火冷│見第４欄第至行：於130-210℃ 下熱處│        │
├──────────┼───────────────────┼────┤
│卻，                │理（即回火冷卻）。                    │        │
├──────────┼───────────────────┼────┤
│Ｈ、其經電暈處理，再│見第４欄第至行：經電暈處理。      │完全一致│
├──────────┼───────────────────┼────┤
│經表面著色或改質塗佈│惟此等處理均為調整紙的表面的性質的一般│        │
├──────────┼───────────────────┼────┤
│處理，又經捲取而成者│加工處理，並非發明之特徵所在。        │        │
├──────────┼───────────────────┼────┤
│。                  │                                      │        │
└──────────┴───────────────────┴────┘
由上比較可知被異議案不僅可運用異議證據一而輕易完成，亦可運用異議證據三輕易
完成。由於同一技術內容分別揭示於不同的文獻，可見被異議案為一早已泛用之技術
，難謂為具有進步性。況異議證據三在無機填充劑之大量添加上亦無任何問題，蓋異
議證據三中之無機填充劑之添加量為５至重量，在無機填充劑的大量添加上並無
任何問題，再輔以前呈之異議證據一及相關理由，更可證明被異議案並未克服習知技
術中之任何缺失，請准為言詞辯論，並判決撤銷一再訴願決定及原處分等語。
被告答辯意旨及補充理由略謂︰一、原告於行政訴訟中提出被異議案中之組成成分中
丙烯＼乙烯共聚合物樹脂0-30PHR ，其中下限為零，並謂此種下限為零與異議證據一
歐洲專利四三九○四九Ａ號中沒有含乙烯成分相同，惟此種說法不能採信，其實被異
議案中包含丙烯＼乙烯共聚合物樹脂，高低密度聚乙烯樹脂，無機鹽類等之下限皆為
零，並非在於完全沒有，被異議案中仍舊包含上述之成分，而非不包含，因此，原告
之觀點應不足採信。二、另比較被異議案與證據一歐洲專利之成分並不相同，被異議
案含有乙烯（二種不同來源：（ａ）丙烯＼乙烯聚合物。（ｂ）高低、密度聚乙烯）
，而歐洲專利則不含乙烯成分，起訴理由謂兩者完全一致，亦不足採信。三、原告認
為加工溫差５℃不會造成效果上之差異，然而對組成成分之下限卻認為有很大差異，
此為不相同及矛盾之處，本件異議原審定中已指出加工條件與組成相當有關係，因此
，本案與證據應屬不相同，異議證據如異議審定理由第(三)項所論，未能證明本案之整
體技術係申請前既有技術。四、本件異議審定理由第（三）項已論明異議證據一至五
未揭露本案技術特徵，補充理由狀謂本件異議審定未就證據三（美國專利第0000
000號）審酌，顯與事實不符。五、原告補充起訴理由執謂本案之組成與加工條件
與證據三雷同或相似，並謂本案係運用申請前既有之技術或知識，而為熟習該項技術
者所能輕易完成。惟在組成方面，本案含有高、低密度聚乙烯，其組成與證據三所列
之組成含量可能有所不同（ａ）至少5% 乙烯（含0-15%聚丙烯或乙烯＼丙烯共聚物）
（ｂ）5-70%丙烯（含0-30%聚乙烯或乙烯＼丙烯共聚物)，（ｃ）5-50%無機物；而本
案100PHR聚丙烯樹脂、0-30PHR丙烯＼乙烯共聚物、0-20PHR高低密度聚乙烯樹脂、0-
35 PHR無機填充機、0-5PHR抗靜電劑、0-5PHR滑劑及著色劑表面耐磨劑等所組成。因
此，二者之成分含量仍舊不同。又除了組成含量不同會影響產品品質及加工條件外，
其實加工條件亦同樣影響產品品質，因此，組成與＼加工條件之配合，實為構成製造
產品之要件。故不能將製造過程某一條件相同，即認定本案不符發明專利要件。另證
據三所揭示之冷卻輪溫度在0-130℃，而本案所實施冷卻輪之溫度在25-40℃，惟詳細
審閱證據三之實施例在冷卻輪之溫度在80-90℃，卻未低至證據三所聲稱之20℃或0℃
，而本案在冷卻溫度可低至25-40℃， 至少在實施例之結果與證據三之實施例之溫度
應有所不同。是本件異議如原審定理由第（三）項所論，尚難以某一步驟相同之成分
或溫度而認定具有相同之技術。本案製程之各步驟係配合數值限定可克服習知技藝存
在的缺失，其操作條件及整體技術，尚難謂由證據三可逕為判斷係運用申請前既有之
技術，而為熟習該項技術者所能輕易完成。原處分所為本案異議不成立之審定並無違
法，本案原告之訴無理由，請判決予以駁回等語。
　　理  由
按稱發明者，謂利用自然法則之技術思想之高度創作，為專利法第十九條所規定。又
公告中之發明，任何人認有違反專利法第十九條至第二十一條規定而向專利專責機關
提起異議者，依同法第四十一條第一項規定，除應備具異議書外，並應附具證明文件
；從而有無違反專利法規定之情事，依法應由異議人附具證據供查。本件關係人於八
十二年四月十七日以其「聚丙烯（PP）珠光合成紙之製造方法」特徵在於合成紙由聚
丙烯樹脂（熱融熔流動指數二至六）一○○ PHR及（或）丙烯＼乙烯共聚合物樹脂○
至三○PHR、高、低密度聚乙烯樹脂（MF1○．三至四十）○至二十PHR 、無機填充劑
○至三十五PHR 、抗靜電劑○至五PHR、滑劑○至五PHR等，經予混鍊於攝氏（以下同
）二○○至二五○度壓出機，經三層共擠壓，由Ｔ模擠壓出，並以冷卻輪於二十五至
四十度溫度下冷卻成形，再於一二○至一三五度溫度為縱向延伸二至六倍及於一六○
至一八五度溫度為橫向五至十二倍延伸，並予回火、冷卻與電暈處理，表面著色或改
質塗佈處理，再經捲取而得等情，向被告申請發明專利，經編為第00000000
號審查、再審查，准予專利。公告期間，原告以本案有違專利法第二十條第二項規定
，檢附引證一至引證五，對之提起異議，案經被告審查結果，認引證一主要由○．八
至四MI（熔融指數）之聚丙烯及碳酸鈣，於二六○度溫度下擠製捏合，於二五○度溫
度自模頭共擠製，冷卻至約六十度，再加熱至一四五度，縱向拉伸五倍，在一六二度
橫向拉伸八．五倍製成三層結構之合成紙。引證二係內部具微細孔，表面有細微纖
維化不規則之合成紙製法，由至少五重量百分比之聚丙烯或乙烯＼丙烯共聚物（含乙
烯○至十五摩爾百分比），五至七十重量百分比之聚乙烯或乙烯＼丙烯共聚物（含丙
烯○至三十摩爾百分比），及無機物五至五十重量百分比（其粒徑在○．一至十五微
米）於四十至一七○度拉伸四至六倍，再加溫但低於二二○度拉伸另一方向，使延伸
五至八倍而成。引證三特徵在於提供一種微孔百分之十以上之合成紙，底層片含○
至百分之八體積之微細填料（粒徑○．一至五微米），紙狀層片含有百分之○．三至
三十之微細填料（粒徑○．一至五微米），其中底層片及至少一紙狀層片被雙軸拉伸
而成。引證四揭示由百分之五十五聚丙烯、百分之五聚乙烯、百分之三十五碳酸鈣、
百分之五之二氧化鈦、抗氧化劑、分散劑之組合物經單軸或雙軸拉伸而成合成紙。引
證五揭示組合物Ａ為百分之八十五聚丙烯、百分之五高密度聚乙烯及百分十、一．二
微米之碳酸鈣；組合物Ｂ為百分之五十聚丙烯、百分之十高密度聚乙烯及百分之四十
碳酸鈣；組合物Ｃ與組合物Ａ相同，組合物Ｄ為百分之八十聚丙烯、百分之五高密度
聚乙烯、百分之十五碳酸鈣。組合物Ａ、Ｂ及Ｃ先行熔融於二五○度溫度擠製成三層
片再冷卻至五十度，加熱至一四○度拉伸五倍，再與組合物Ｄ組成物熔融，加熱至二
五○度擠製成白色不透明合成紙。本案之組成種類或某些成分如聚丙烯或碳酸鈣與引
證案所使用者相同，惟引證諸案並未揭露有相同於本案製法之含量、調配步驟及秩序
；又雙軸縱向及橫向延伸雖為加工使用之步驟，而加工之條件包括延伸之溫度、冷卻
溫度及冷卻輪溫度皆為加工重要因素，本案縱向延伸之溫度一二○至一三五度及冷卻
溫度二十五至四十五度，與引證案有所不同，且加工之條件須與原配方及調配步驟一
併考慮，尚難以某一步驟相同之成分或溫度而認定有相同之技術。本案製程之各步驟
配合數值限定，可克服習知技藝存在之缺失，其操作條件非為熟習該項技術者可輕易
完成，難謂本案之整體技術係申請前既有技術，本案無違專利法第二十條第二項規定
，乃為本案異議不成立之審定。原告訴稱：本案申請項中所載發明至少可運用引證一
而為熟習該項技術者所能輕易完成，比較二者除冷卻溫度實質上相同且縱向延伸溫度
上有１０℃之溫差外，並無其他相異之處，本案既未證明該１０℃之溫差非屬易於完成者
，難認本案申請專利範圍第一項所載之發明具進步性，被告異議不成立之審定理由(三)
、訴願、再訴願決定理由顯與事實相違；本案申請專利範圍第二至第五項亦不具進步
性；被告似對異議標的有誤認；本案對於其所謂數值限定所克服之問題點或困難性，
並未提出任何數據以為證明；本案亦可運用引證二（異議證據三）而為熟習該項技術
者所能輕易完成，況引證二在無機填充劑之大量添加上亦無問題，足見本案為早已泛
用之技術，不具進步性云云。惟查本案與引證一相較，具有不同組成份、含量，不同
冷卻溫度和縱向延伸溫度及延伸方法等相異點。在組成份、含量方面，本案使用含有
低密度聚乙烯，而引證案中有使用含高密度聚乙烯，二者具有不同的組成份含量。在
冷卻溫度及縱向延伸溫度方面，本案其冷卻溫度為25-40℃，縱向延伸溫度為120-135
℃ 下；而引證一其冷卻溫度為60℃，縱向延伸溫度為145℃，具有明顯的溫度差異。
在縱向延伸方法方面，本案是在 120-135℃下縱向延伸 2-6倍，並予回火冷卻，再以
160-185℃ 下作橫向5-12倍延伸，並予回火冷卻；而引證一是加熱至145℃ 縱向拉伸
５倍，再加熱至162℃橫向拉伸8.5倍，其後於165℃ 退火處理。二者具有不同的延伸
步驟及延伸溫度。引證案並未揭露有相同於本案製法之含量、調配步驟與秩序。本案
與引證一如上所述，具有不同的組成份、含量，而具有不同的冷卻溫度及延伸溫度，
此即二者在成份、含量有所不同，亦會影響加工條件，本案在縱向延伸溫度及冷卻溫
度與引證案確實不同，且具有實質意義。本案與引證案相較，雖本案之個別步驟對熟
悉合成紙製造之業者為既有之技術，但是本案是由組合此等習知個別步驟，配合數值
限定的條件下，克服習知技藝存在的問題點（大量添加無機填充劑）及可以製出0.03
mm之薄膜，以至1.0mm 板片，而非如原告所認未克服習知技藝之任何缺失。又本案專
利說明書第３頁第行，清楚揭示〞本發明所使用之丙烯－乙烯共聚合物為選用 MFI
0.5-12之共聚合物，其添加量在0-30PHR。 有些產品亦用MFI0.3-20 之高密度聚乙烯
（HDPZ）及MFI0.8-40 之低密度聚乙烯（LDPE）其添加量在0-20PHR...”，並非如原
告所稱系爭案雖然在實施例中只使用了高密度聚乙烯，但在其申請專利範圍第１項中
為圖擴大專利範圍，將高密度聚乙烯擴大為「高、低密度聚乙烯」。二者顯然具有不
同的組成份含量。因此，引證案確未揭露有相同於被異議案製法之含量、調配步驟與
秩序。又本案專利說明書，第７頁第１０行，〞....以三層共押出方式經T-Die 押出，
經冷凝輪在25-40℃溫度範圍下，將PP板（sheet）冷卻成型〞。第７頁第行，〞..
..經溫度設定在 200-260℃下之押出機在縱向延伸後之聚丙烯板作上、下層增層、淋
膜後再冷卻至60-70℃〞。而引證一所揭示冷卻成型溫度為 60℃，二者明顯具有不同
的冷卻溫度、調配步驟與秩序。因此，本案在縱向延伸溫度與引證一確實不同，且具
有實質意義。本案實施例一中之無機填充劑（碳酸鈣）之添加量為15PHR/20PHR/15PH
R（副押出機＼主押出機＼副押出機），實施例三及四中之無機填充劑之添加量為15P
HR/10PHR/15PHR（副押出機＼主押出機＼副押出機），明顯高於原告於再訴願理由書
中所揭示之添加量，此為原告誤認主押出機之無機填充劑之添加量為三層共押出之添
加量。本案可克服習知技藝存在之缺失（大量添加無機填充劑）。再就膜厚而言，本
案配合數值限定的條件下，克服習知技藝存在的問題點（大量添加無機填充劑）及可
以製出0.03mm之薄膜，以至1.0mm 板片，難謂無增進功效等情，業據財團法人工業技
術研究院審查本案提具意見甚明，有該所八十五年八月二十二日（八五）工研化審字
第一三一六號函及八十六年一月二十七日（八十六）工研化審字第○一五七號函暨各
所附審查意見書附訴願案卷可稽，上開意見詳實、客觀，足堪採憑。又本案中包含丙
烯＼乙烯共聚合物樹脂，高低密度聚乙烯樹脂，無機鹽類等之下限皆為零，並非在於
完全沒有，本案中仍舊包含上述之成分，而非不包含，原告主張本案中之組成成分中
丙烯＼乙烯共聚合物樹脂 0-30PHR，其中下限為零，並謂此種下限為零與引證一中沒
有含乙烯成分相同，核無足採。而本成分含有乙烯（二種不同來源：（ａ）丙烯＼乙
烯聚合物。（ｂ）高低、密度聚乙烯），引證一則不含乙烯成分，起訴理由謂兩者完
全一致二案之成分自有不同。再卷附異議審定書本件異議審定理由第（三）項已論明
異議證據一至五（包含證據三即引證二）未揭露本案技術特徵，原告訴稱本件異議審
定未就證據三（美國專利第0000000號）審酌，尚與事實不符。另查在組成方
面，本案含有高、低密度聚乙烯，與引證二所列之組成含量可能有所不同（ａ）至少
5% 乙烯（含0-15% 聚丙烯或乙烯＼丙烯共聚物）（ｂ）5-70%丙烯（含 0-30%聚乙烯
或乙烯＼丙烯共聚物)，（ｃ）5-50% 無機物；而本案100PHR聚丙烯樹脂、0-30PHR丙
烯＼乙烯共聚物、0-20PHR高低密度聚乙烯樹脂、0-35PHR無機填充機、0-5PHR抗靜電
劑、0-5PHR滑劑及著色劑表面耐磨劑等所組成。二者之成分含量仍舊不同。又除了組
成含量不同會影響產品品質及加工條件外，加工條件亦影響產品品質，故組成與＼加
工條件之配合，實為構成製造產品之要件。尚不能將製造過程某一條件相同，即認定
本案不符發明專利要件。另引證二所揭示之冷卻輪溫度在 0-130℃，而本案所實施冷
卻輪之溫度在25-40℃，惟引證二之實施例在冷卻輪之溫度在80-90℃，卻未低至引證
二所聲稱之20℃或 0℃，而本案在冷卻溫度可低至25-40℃， 至少在實施例之結果與
引證二之實施例之溫度應有所不同。是本件不能以某一步驟相同之成分或溫度而認定
具有相同之技術。本案製程之各步驟係配合數值限定可克服習知技藝存在的缺失，其
操作條件及整體技術，尚難謂由引證二可逕為判斷係運用申請前既有之技術，而為熟
習該項技術者所能輕易完成。綜上原告所訴各節，尚無足採，原處分為異議不成立之
審定，揆諸首揭規定，洵無違誤。一再訴願決定遞予維持，俱無不妥。原告起訴論旨
，非有理由，應予駁回。又本件事證業臻明確，無行言詞辯論之必要，附此明。
據上論結，本件原告之訴為無理由，爰依行政訴訟法第二十六條後段，判決如主文。
中    華    民    國     八十七      年      四      月      三十       日
                    行 政 法 院 第 一 庭
                                審 判 長 評  事      黃  鏡  清
                                         評  事      黃  合  文
                                         評  事      高  秀  真
                                         評  事      藍  獻  林
                                         評  事      黃  璽  君
右  正  本  證  明  與  原  本  無  異
                                         法院書記官  彭  秀  玲
中    華    民    國     八十七      年      五      月       二        日
